臺灣屏東地方法院民事判決　　　　　　　 99年度訴字第274號
原　　　告　洪健洺
法定代理人　洪茂順
訴訟代理人　鄭國安律師
　　　　　　郭宗塘律師
　　　　　　賴柏宏律師
被　　　告　余克義
訴訟代理人　余峻欣
　　　　　　林朋助律師
上列當事人間請求侵權行為損害賠償事件，本院於民國100 年10
月11日言詞辯論終結，判決如下：
    主  文
被告應給付原告新臺幣佰柒拾肆萬陸仟佰零伍元，及自民國
九十九年一月九日起至清償日止，按年息百分之五計算之利息。
原告其餘之訴駁回。
訴訟費用由被告百分之五十三負擔，其餘由原告負擔。
本判決原告勝訴部分於原告以新臺幣壹佰貳肆萬捌仟元供擔保後
得假執行。但被告以新臺幣佰柒拾肆萬陸仟佰零伍元為原告
預供擔保後，得免為假執行。
原告其餘假執行之聲請駁回。
    事  實  及  理  由
一、按當事人喪失訴訟能力，訴訟程序在有法定代理人承受其訴
    訟以前當然停止，但此規定於有訴訟代理人時不適用之；又
    承受訴訟人於得為承受訴訟時，應即為承受之聲明，此民事
    訴訟法第170 條、第173 條、第175 條第1 項分別定有明文
    。本件原告洪健洺茲於民國99年1 月26日提起刑事附帶民事
    訴訟後，於99年3 月26日經本院以99年度監宣字第6 號民事
    裁定宣告為受監護之人而喪失訴訟能力，並選定「洪茂順」
    為監護人乙節，有卷存刑事附帶民事訴狀、本院99年度監宣
    字第6 號民事裁定可稽（見99年度交附民字第4 號卷第8-13
    頁、本院卷第39頁），是則監護人即法定代理人洪茂順於99
    年10月11日具狀聲明承受訴訟（見本院卷第51頁），核無不
    合，應予准許。
二、原告起訴主張：緣被告余克義於97年11月2 日17時25分許騎
    乘車號號碼為211-DAA 號之重型機車，沿屏東縣新園鄉○○
    村○○路由東往西行駛，至該路66號前，本應注意該路段之
    中間方向線係雙黃實線不得任意跨越，而依當時之路況、視
    線及個人意識狀態，並無不能注意之情事，竟貿然左轉跨越
    雙黃實線，適有原告洪健洺騎乘車牌號碼為M7L-087 號重型
    機車，沿同路之對向由西向東行駛至上開地點，被告因閃避
    不及而撞擊原告所騎乘之上開機車，致原告人車倒地，因此
    受有頭痛外傷併腦挫傷、右側硬腦膜下出血、左側硬腦膜下
    出血及腦水腫、左側顱骨骨折、右側顱骨缺損及中樞神經受
    損等傷害。原告因被告不法侵害身體權及健康權，致受有醫
    療費用新台幣（下同）38,597元；喪失勞動能力損失部分則
    以原告發生事故時甫滿20歲，參酌勞動基準法所訂強制退休
    年齡65歲計算，尚有44年8 月之工作期間，並以勞工每月基
    本工資17,280元計算，則每年工作收入為207,360 元，喪失
    工作能力為74% ，經以霍夫曼計算式扣除中間利息後，共計
    為5, 024,481元；增加生活需要損失（含看護費用4,000 元
    及已支出醫療用品費用1,819 元），共計5,819 元；與精神
    慰撫金200 萬元，總共為7,068,897 元等語，並聲明：被
    告應給付原告7,068,897 元，及自起訴狀繕本送達翌日起至
    清償日止，按年息百分之五計算之利息。願供擔保，請准
    宣告假執行。
三、被告則以：本件固有於上開時、地與原告發生車禍，惟被告
    當時停車於定點，是原告不慎而撞擊被告，被告並無過失。
    如本件認被告有過失，惟參道路交通事故現場圖及調查報告
    所示，事故發生現場為直行道路，事故發生時間為下午5點
    20分左右，天氣晴，視線良好，被告雖違規左轉闖越雙黃線
    ，但被告之機車已通過雙黃線到達對向車道之中間部分，方
    與原告之機車發生擦撞，現場均無煞車痕跡，足見原告車速
    極快，應以超過當地速限時速50公里之限制，原告才會來不
    及煞車，且撞擊後人彈離相當距離，是以原告對本件事故之
    發生亦與有過失。另就醫療費用38,597元及增加生活所需費
    用5,819 元兩部分，被告並不爭執，願意負擔；但喪失勞動
    能力損失部分，雖由高雄長庚醫院出具鑑定報告，惟該報告
    內容採用職業、薪資、年齡等三項為加權判斷標準，為雙重
    評估而屬不合理，應採安泰醫院所做鑑定報告結果即喪失勞
    動能力比例為69.21%，且原告事發時為20歲又4 個月並無工
    作，依65歲之退休年齡計算，應僅能請求44年又8 個月之薪
    資，而薪資數額能否以基本工資17280 元計算，亦有所疑。
    再就精神慰撫金部分，被告僅為國小肄業，現年73歲，已無
    工作收入，僅有微薄資產，則原告請求200 萬元精神慰撫金
    顯然過高等語置辯，並聲明：原告之訴駁回。若受不利
    判決，願供擔保免為假執行之宣告。
四、原告主張被告於上開時間，騎乘上開機車，行經上開地點跨
    越雙黃實線，與原告所騎乘上開機車發生撞擊，致原告人車
    倒地受有上開傷害，經本院刑事庭判處有期徒刑3 月確定等
    情，有該刑事判決在卷可稽，復經本院依職權調閱上述刑事
    卷宗審閱卷內證據資料無誤，且被告於上開刑事案件審理時
    ，亦自承在卷（見上開刑事案件本院刑事卷98年12月28日準
    備程序筆錄），故可認為真實。
五、按「汽車在未劃設慢車道之雙向二車道行駛時，應依下列規
    定：．．二、在劃有分向限制線之路段，不得駛入來車之車
    道內。」此道路交通安全規則第97條第1 項第2 款定有明文
    。被告考領有普通重型機車駕駛執照，有查詢機車駕駛人資
    料1 紙在卷可憑（見上開刑事案件警卷16頁），其對於上開
    規定應知之甚稔且應確實遵守之，而本件車禍發生時間係17
    時25分許，依當時車禍發生地點之天候晴、夜間有照明、柏
    油路面、乾燥、無缺陷，且無障礙物、視距良好等節，有道
    路交通事故調查報告表(一)、現場相片附卷可查（見上開刑事
    案件警卷第8 、9 、22-32 頁），依前開事發時之客觀情形
    判斷，顯無不能注意之情形，詎被告所騎乘上開機車，竟未
    注意，竟貿然左轉跨越雙黃實線，而撞擊原告騎乘之機車，
    其駕駛行為，自有過失，此卷存臺灣省高屏澎車輛車事故鑑
    定委員之鑑定意見書（見上開刑事案件本院刑事卷第37-39
    頁），亦與本院持相同之認定。被告否認有過失，並抗辯原
    告與有過失云云，並無可採。又原告受有上開傷害，已如前
    所述，是原告之傷害結果與被告前開過失行為間，顯有相當
    因果關係，堪予認定。
六、次按「因故意或過失，不法侵害他人之權利者，負損害賠償
    責任。」、「不法侵害他人之身體或健康者，對於被害人因
    此喪失或減少勞動能力或增加生活上之需要時，應負損害賠
    償責任。」、「不法侵害他人之身體、健康、名譽、自由、
    信用、隱私、貞操，或不法侵害其他人格法益而情節重大者
    ，被害人雖非財產上之損害，亦得請求賠償相當之金額。」
    此民法第184 條第1 項前段、第193 條第1 項、第195 條第
    1 項分別定有明文。本件被告因過失不法侵害原告之身體、
    健康權，致受有損害，原告自得依上開規定，請求被告賠償
    損害。爰就請求賠償項目及金額，是否有理，分別審酌如下
    ：
  (一)醫療費用：原告主張因此支出醫療費用38,597元乙節，被告
    對此並不爭執，且表示同意支付（見本院卷第44頁背面），
    故原告此部分之請求，應予准許。
  (二)增加生活上之需要：原告主張因此支出看護費用4,000 元、
    醫療用品費用1,819 元，合計5,819 元乙節，被告對此並不
    爭執，並表示同意給付（見本院卷第44頁背面），故原告此
    部分之請求，應予准許。
  (三)減少勞動能力：
    按身體或健康受侵害，而減少勞動能力者，其減少及殘存
      勞動能力之價值，不能以現有之收入為準，蓋現有收入每
      因特殊因素之存在而與實際所餘勞動能力不能相符，現有
      收入高者，一旦喪失其職位，未必能自他處獲得同一待遇
      ，故所謂減少及殘存勞動能力之價值，應以其能力在通常
      情形下可能取得之收入為標準。又按「勞工非有下列情形
      之一，雇主不得強制其退休：一、年滿65歲者。」，勞動
      基準法第54條第1 款定有明文。
    本件原告因上開傷害導致中樞神經系統機能失能，經腦部
      核磁共振（MRI ）顯示右側大腦顳葉萎縮，並經評估後顯
      示為輕度失智症，且因腦部創傷導致認智功能失能，故終
      身僅能從事輕便工作，再依原告年齡、職業，再教育及未
      來謀生能力評估後，原告整體勞動能力減損比例為74% 等
      情，有卷存長庚醫療財團法人高雄長庚紀念醫院100 年8
      月5 日長庚高字第A32956號函附勞動能力減損比例鑑定意
      見可稽，參以所謂「勞動能力」，即謀生能力，亦即工作
      能力，而影響被害人工作能力之因素者，如被害人之職業
      （如從事體力勞動者，上肢或下肢受損，其勞動能力減少
      程度，較非體力動者為大）、年齡、再教育、再就職或轉
      業之可能性等（如年輕人自較老年人之再教育、再就職或
      轉業的可能性為高），故長庚醫療財團法人高雄長庚紀念
      醫院，就原告以年齡、職業，再教育及未來謀生能力等作
      為評估標準，應屬妥當合理，而屬可採，被告抗辯重複評
      估云云，即無可採。
    次按「工資由勞雇雙方議定之。但不得低於基本工資。」
      此勞動基準法第21條第1 項定有明文，由此可知所謂基本
      工資係勞動條件之最低標準，而本件原告事發當時在保養
      廠學徒，每月薪資2 萬元乙情，為被告所不爭執（見本院
      卷第45頁）故本院認原告以事發當時之勞工基本工資每月
      17,280元，作為計算賠償之標準，應屬合理，被告空否認
      ，並無可採。
    本件原告係77年6 月7 日生（見上開刑事案件警卷第20頁
      身分證影本），於事發當時（97年11月2 日）已滿20歲，
      且確實從事工作，已如上所述，故原告主張被告應賠償其
      自受傷日即97年11月2 日起至年滿65歲強制退休日（上開
      勞動基準法第54條第1 項第1 款參照）即142 年6 月7 日
      止，以44年7 月（按原告誤算為44年8 月）計算即535 個
      月之勞動能力減損損害，核屬有據。本院依霍夫曼式計算
      法扣除中間利息（首期給付不扣除中間利息）核計其金額
      為3,601,889 元【計算方式為：（17,280元〈月薪資〉×
      74% 〈勞動能力減損比例〉×281.00000000〈為月別單利
      ，第535 月霍夫曼累計係數〉=3,601,889元，元以下四捨
      五入】為當，至於原告逾此部分請求，即屬無據，應予駁
      回。
  (四)精神慰撫金：按慰藉金之賠償須以人格權遭遇侵害，使精神
    上受有痛苦為必要，故法院為判決時，宜斟酌兩造之身分、
    地位、經濟能力、被害人所受之精神痛苦等以定之。查原告
    為國中畢業，車禍前在汽車保養廠上班，月薪約2 萬元，名
    下有土地、汽車各一筆；被告則為國小畢業，於本件車禍發
    生時從事農業，名下有房屋一筆、土地七筆，兩造均未擔任
    公司負責人、監察人，亦未擔任民意代表等情，業據兩造自
    陳在卷（見本院卷第45頁），並有兩造之稅務電子閘門財產
    所得調件明細表附卷可稽（見本院卷第27-38 頁）。本院審
    酌上開兩造之身分、地位、經濟狀況、職業、教育程度等一
    切情況，並參酌原告因本件車禍受有上開傷害，導致中樞神
    經系統機能失能、認知功能失能，並為輕度失智症等情形，
    認原告請求之精神上損害賠償，以160 萬元為適當，逾上開
    金額之請求，則不應准許，應予駁回。
  (五)綜上，原告共得請求之損害賠償為5,246,305 元（計算式：
    醫療費用38,597元＋增加生活上之需要費用5,819 元＋減少
    勞動能力損失3,601,889 元元＋慰撫金160 萬元＝5,246,30
    5 元）。
七、按保險人依強制汽車責任保險法規定給付之保險金，視為加
    害人或被保險人損害賠償金額之一部分；加害人或被保險人
    受賠償請求時，得扣除之，強制汽車責任險法第32條定有明
    文。查兩造均不爭執原告本件事故發生後，受領強制汽車責
    任保險金1,500,000 元之事實，是原告所得請求之金額，應
    再扣除其已領取之上開保險金，其得請求之金額為3,746,30
    5 元（計算式：5,246,305 元－1,500,000 元＝3,746,305
    元）。
八、從而，原告依侵權行為之法律關係，請求被告給付3,746,30
    5 元，及自起訴狀繕本送達翌日即99年1 月9 日（該訴狀繕
    本於99年1 月8 日送達被告，有附民卷存第5 頁送達證書可
    證）起至清償日止，按年息百分之五計算之利息，為有理由
    ，應予准許。原告逾上開部分之請求，則屬無據，應予駁回
    。
九、本件原告勝訴部分，兩造均陳明願供擔保，請准宣告假執行
    或免為假執行，於原告勝訴部分，經核均無不合，爰分別酌
    定相當之擔保金額，併准許之。至原告敗訴部分，其假執行
    之聲請已失所附麗，應駁回之。
十、本件事證已臻明確，兩造其餘攻擊、防禦方法及舉證，核與
    判決之結果不生影響，毋庸逐一論述，附此敘明。
十一、據上論結，本件原告之訴為一部有理由，一部無理由，依
      民事訴訟法第79條、第390 條第2 項、第392 條第2 項，
      判決如主文。
中    華    民    國   100    年    10    月    25    日
                  民事第一庭    法  官  曾吉雄
正本係照原本作成。
如不服本判決，應於收受送達後20日內向本院提出上訴書狀，其
未表明上訴理由者，應於提出上訴後20日內向本院補提理由書狀
（均須按他造當事人之人數附繕本）。
中    華    民    國   100    年    10    月    25    日
                                書記官  許倬維